【裁判字號】    99,上訴,1359
【裁判日期】    990611
【裁判案由】    強盜等
【裁判全文】
臺灣高等法院刑事判決                99年度上訴字第1359號
上  訴  人
即  被  告  丙○○
選任辯護人  胡智忠律師
上列上訴人因強盜案件，不服臺灣板橋地方法院98年度訴字第39
95號、第4298號，中華民國99年2月10日第一審判決（起訴案號
：臺灣板橋地方法院檢察署98年度偵字第26090號，追加起訴案
號：98年度偵字第29819號），提起上訴，本院判決如下：
    主  文
上訴駁回。
    事  實
一、丙○○有軍法逃亡等前科及因施用毒品經送觀察、勒戒之紀
    錄，竟猶不知悔改，基於意圖為自己不法所有之犯意，於下
    列(一)至(三)所示之時間、地點，以下列方式為下列行為：
  (一)於民國98年9月1日夜間11時許，駕駛其於98年9月1日下午5
    時許，在臺北市○○區○○路150巷30-1號旁之公共機車停
    車格所竊得之GFJ-555車號重型機車（竊盜部分業經原判決
    判處有期徒刑3月，上訴本院後，撤回上訴確定），並攜帶
    其所有客觀上足以攻擊人身，危害人生命、身體安全具有危
    險性，可供兇器使用之水果刀1把，至臺北市士林區○○○
    路102號前，趁丁○○進入上址1樓大門時尾隨在後，並持該
    刀脅迫丁○○交出皮包，丁○○內心因畏懼遭丙○○持水果
    刀砍殺，且其僅係弱女子，手中又無持任何得以反抗之工具
    ，至使丁○○不能抗拒而喪失其意思決定自由，丁○○因而
    交出其所有之皮包1個（內含丁○○本人身分證、健保卡、
    郵局金融卡各1件、SONY Ericsson牌W580i型號行動電話1具
    、手機吊飾1只及現金新臺幣（下同）500元等物），丙○○
    得手後隨即駕車離去。
  (二)於98年9月9日晚間10時40分許，持其所有客觀上足以攻擊人
    身，危害人生命、身體安全具有危險性，可供兇器使用之水
    果刀1把，至臺北市○○區○○街21巷20號前，趁甲○○準
    備進入上址1樓大門時，並持該刀脅迫甲○○，稱：錢拿出
    來，我有帶刀子等語，甲○○內心因畏懼遭丙○○持水果刀
    砍殺，且其僅係弱女子，手中又無持任何得以反抗之工具，
    至使甲○○不能抗拒而喪失其意思決定自由，因而強取甲○○所有之現金1000元，丙○○得手後旋即離去。
  (三)於98年9月17日下午1時許，駕駛其於98年9月16日凌晨1時許
    ，在臺北市○○區○○路404號前所竊得之CJD-316車號重型
    機車（竊盜部分業經原判決判處有期徒刑4月，上訴本院後
    ，撤回上訴確定），並攜帶其所有客觀上足以攻擊人身，危
    害人生命、身體安全具有危險性，可供兇器使用之西瓜刀1
    把，進入位於臺北縣五股鄉○○路○段202號1樓之威寶電信
    特約中心五股成泰門市部後，持該刀脅迫該中心店員乙○○
    （起訴書誤載為「玲」）將錢放入其所攜帶之背包內，乙○○內心因畏懼遭丙○○持西瓜刀砍殺，且其僅係弱女子，手
    中又無持任何得以反抗之工具，至使乙○○不能抗拒而喪失
    其意思決定自由，而將其所管領之店內現金共計18253元放
    入丙○○之背包內，丙○○得手後隨即離去。
二、嗣經乙○○報案後，經警循線於98年9月20日晚間8時許，在
    丙○○位於臺北縣三重市○○路○段215巷33號4樓之26之居
    所內查獲。丙○○並於犯罪後，犯罪偵查機關尚未知悉犯罪
    者之前，主動向警員供出其所犯上開事實一、(一)、(二)之犯行
    ，並於上址起出其作案用之西瓜刀、水果刀各1把、作案時
    所穿著之白色球鞋1雙、黑色上衣、黑色短褲、黑灰色背包
    、深藍色口罩各1件等物，及其強盜所得剩餘之現金8500元
    （強盜所得物品，業經發還被害人）。
三、案經丁○○、乙○○等人訴由臺北縣政府警察局蘆洲分局報
    請臺灣板橋地方法院檢察署檢察官偵查起訴及追加起訴。
    理  由
一、證據能力之認定：
    按被告以外之人於審判外之言詞或書面陳述，除法律有規定
    者外，不得作為證據；又被告以外之人於審判外之陳述，雖
    不符合同法第159條之1至第159條之4之規定，但經當事人於
    審判程序同意作為證據，法院審酌該言詞陳述或書面陳述作
    成時之情況，認為適當者，亦得為證據。當事人、代理人或
    辯護人於法院調查證據時，知有第159條第1項不得為證據之
    情形，而未於言詞辯論終結前聲明異議者，視為有前項之同
    意，刑事訴訟法第159條第1項及第159條之5分別定有明文。
    本判決下列所引用之證據資料，均經依法踐行調查證據程序
    ，當事人於本院言詞辯論終結前亦未聲明異議，本院審酌證
    據資料製作時之情況，均無違法不當及證明力明顯過低之瑕
    疵，亦查無依法應排除其證據能力之情形，認以之作為證據
    應屬適當，皆有證據能力。
二、訊據上訴人即被告丙○○矢口否認有何強盜犯行，辯稱：伊
    沒有持刀脅迫被害人，伊當時雖有手持水果刀或西瓜刀，但
    伊沒有對被害人說如果不將錢交出來會對其怎麼樣，伊對被
    害人說伊沒有要傷害他們的意思，伊也沒有暴力行為，而且
    各該被害人尚未達到不能抗拒之程度，伊應該只是恐嚇取財
    ，不構成強盜罪云云。然查：
  (一)上開事實，業據被害人乙○○、丁○○、甲○○分別於警詢
    中指述其等分別於上開時地，遭被告持水果刀或西瓜刀，要
    求其等交付財物，其等因不能抵抗而依指示分別交付身上包
    包或現金之受害情節綦詳，核與被告於警詢、偵查、原審及
    本院審理中所述相符，並有贓物認領保管單、監視器畫面翻
    拍照片、現場及扣案物品照片附卷可稽暨前揭物品扣案可資
    佐證，足認被告確實有於上開時間、地點，持西瓜刀或水果
    刀1把，分別對於被害人乙○○、丁○○、甲○○施以脅迫
    之方式，使被害人乙○○、丁○○、甲○○無法抗拒，而依
    被告之指示分別交付身上財物之犯行無疑。
  (二)被告雖於本院辯稱：伊當時雖有手持水果刀或西瓜刀，但伊
    沒有對被害人說如果不將錢交出來會對其怎麼樣，伊對被害
    人說伊沒有要傷害他們的意思，伊也沒有暴力行為，而且各
    該被害人尚未達到不能抗拒之程度，伊應該只是恐嚇取財，
    不構成強盜罪云云。惟按強盜罪之強暴脅迫，祇須壓抑被害
    人之抗拒或使被害人身體上、精神上處於不能抗拒之狀態為
    已足，其暴力縱未與被害人身體接觸，仍不能不謂有強暴脅
    迫行為。次按，強盜罪所施用之強暴、脅迫手段，祇須足以
    壓抑被害人之抗拒，使其喪失意思自由為已足，縱令被害人
    無實際抗拒行為，仍於強盜罪之成立，不生影響；而是否「
    不能抗拒」，係以一般生活經驗判斷，被害人除心生畏懼外
    ，其自由意識已遭受壓迫，客觀上已達於不能抗拒之程度（
    最高法院73年度台上字第2304號、91年度台上字第7381號、
    94年度台上字第1782號判決要旨參照）。查被告丙○○於上
    開事實欄一、(一)至(三)所示時地，分別持上開水果刀或西瓜刀
    1把，又出言喝令被害人乙○○、丁○○、甲○○交付身上
    包包或現金，被害人乙○○、丁○○、甲○○內心因畏懼遭
    被告持西瓜刀或水果刀砍殺，且其等在遭被告持足以危害其
    等生命、身體安全之器械水果刀或西瓜刀脅迫下，又僅單獨
    一人在場，一般人值此勢單力薄、求援不易之情狀，面對正
    值青壯之成年男子持如水果刀或西瓜刀之兇器脅迫，顯已因
    害怕而喪失意思決定之自由，而交付財物，揆諸前揭判例及
    判決要旨，被告所為顯係以脅迫之方式，壓制被害人乙○○
    、丁○○、甲○○等人之抗拒狀態，而達於至使人不能抗拒
    之程度，至臻明確。且被告於本院審理中亦供稱：被害人應
    該是看到伊手上拿刀子才將皮包交給伊；伊進入店內後對被
    害人乙○○亮刀，對被害人乙○○說要錢，叫被害人將錢交
    給伊等語（見本院99年6月1日審判程序筆錄第4頁），足見
    被告辯稱伊沒有持刀脅迫被害人，被害人等尚未達不能抗拒
    之程度云云，自無可採。又辯護意旨雖稱被害人乙○○於警
    詢中經警方問及是否不能抗拒時，答稱沒有等語，然查被害
    人乙○○警詢筆錄係記載：「（問：歹徒有無主動動手打開
    抽屜或控制你行動，使你不能抗拒？）沒有，是我害怕歹徒
    對我不利所以我才自己將錢拿給歹徒。」等語（見98年度偵
    字第26090號偵查卷第24頁），是依問答之全文語意及先後
    次序觀之，顯然被害人乙○○所稱之「沒有」，係針對歹徒
    即被告有無主動動手打開抽屜拿錢而回答，並非直接針對自
    己是否不能抗拒回答，故辯護意旨此部分所述，尚非可採。
  (三)綜上所述，本案事證明確，被告犯行堪以認定，應依法論科
    。
三、按西瓜刀及水果刀皆為金屬材質，質地堅硬，其刀刃則十分
    鋒利、如持以揮擊或砍劈、刺殺人體，客觀上均足以對人之
    生命、身體安全造成危害，性質上應均屬刑法第321條第1項
    第3款所定之兇器無疑。故核被告於上開事實欄一、(一)至(三)
    所示之各該行為，分別係犯刑法第330條第1項之加重強盜罪
    論處。又本件警方係因事實欄一、(三)所示之強盜案（威寶電
    信門市）調閱附近監視器錄影畫面後，發覺犯嫌所駕駛之機
    車為贓車，並再循線追查後查獲被告，嗣經被告之供述而陸
    續查獲事實欄一、(一)、(二)所示之犯罪事實乙節，業據證人即
    查獲警員吳競森於原審審理中證述明確（見原審第3995號卷
    第56頁反面至第57頁），堪認就事實欄一、(一)、(二)所示之案
    件係被告於犯罪被發覺前，即向警員自首此部分犯行而接受
    裁判，爰依刑法第62條前段之規定就此部分均減輕其刑。此
    外，被告所犯上開各罪間，犯意各別，行為互殊，應予分論
    併罰。原審以被告上述犯行，事證明確，援引刑法第330條
    第1項、第62條、第38條第1項第2款之規定，並審酌被告前
    有犯罪事實欄所示之前科，有本院被告前案紀錄表1份在卷
    可按，素行非佳，且其年輕力壯，詎不思循正當途徑獲取財
    物，應予非難，被告犯罪之動機、目的在於貪圖不法利益，
    攜帶兇器之犯罪手段對於被害人之威脅甚大，所得之財物價
    值約數千元至數萬元不等，被害人所受損失不斐，幸經追回
    部分失物，兼衡被告犯罪後之態度等一切情狀，依法分別量
    處有期徒刑3年8月、有期徒刑3年8月、有期徒刑7年2月。並
    敘明扣案之水果刀、西瓜刀各1把，係被告所有供其為本案
    如事實欄一、(一)至(三)所示加重強盜犯行所用之物，業據其供
    承在卷，爰併依刑法第38條第1項第2款之規定宣告沒收。至
    扣案被告所有之白色球鞋一雙、黑色上衣、黑色短褲、黑灰
    色背包、深藍色口罩各一件及白色安全帽一頂等物，雖係被
    告作案時所穿著，然此為日常生活用品，安全帽亦係駕駛機
    車時法令規定所需配戴之物，本案中僅係用以指認被告身分
    所用，性質上尚非可認係供被告為本案犯行所用之物。另扣
    案之「林欣怡」身分證一張、BENQ牌行動電話一支、MOTORO
    LA牌行動電話及黑色行動電話各二支等物，並無證據證明與
    本案有何關連，是此部分之扣案物品爰均不諭知沒收。併於
    判決理由內敘明，經核認事用法並無違誤，量刑亦屬允當。
    被告上訴意旨以其應僅構成恐嚇取財，不構成強盜罪云云，
    指摘原判決此部分不當為無理由，應予駁回。
據上論斷，應依刑事訴訟法第368條，判決如主文。
本案經檢察官沈世箴到庭執行職務。
中    華    民    國    99    年    6     月    11    日
                 刑事第八法庭  審判長法  官  張傳栗
                                     法  官  陳春秋
                                     法  官  蔡光治
以上正本證明與原本無異。
如不服本判決，應於收受送達後10日內向本院提出上訴書狀，其
未敘述上訴之理由者並得於提起上訴後10日內向本院補提理由書
（均須按他造當事人之人數附繕本）「切勿逕送上級法院」。
                                     書記官  阮桂芳
中    華    民    國    99    年    6     月    14    日
附錄：本案論罪科刑法條全文
中華民國刑法第321條第1項第2款、第3款
犯竊盜罪而有左列情形之一者，處六月以上、五年以下有期徒刑
：
二、毀越門扇、牆垣或其他安全設備而犯之者。
三、攜帶兇器而犯之者。
中華民國刑法第330條第1項
犯強盜罪而有第321條第1項各款情形之一者，處七年以上有期徒
刑。

司法院資訊處製作；財團法人民間司法改革基金會備份。
